臺灣花蓮地方法院民事裁定
111年度消債職聲免字第13號
聲  請  人  
即  債務人  金進隆  
代  理  人  楊蕙怡律師(法扶律師)
相  對  人  
即  債權人  台新國際商業銀行股份有限公司


法定代理人  吳東亮  


相  對  人  
即  債權人  台北富邦商業銀行股份有限公司


法定代理人  陳聖德  


相  對  人  
即  債權人  花旗(台灣)商業銀行股份有限公司


法定代理人  莫兆鴻  
代  理  人  陳正欽  
相  對  人  
即  債權人  臺灣新光商業銀行股份有限公司

法定代理人  李增昌  
代  理  人  陳建富  
相  對  人  
即  債權人  聯邦商業銀行股份有限公司


法定代理人  李憲章  
代  理  人  林奕恩  
相  對  人  
即  債權人  元大商業銀行股份有限公司



法定代理人  翁健    
代  理  人  黃勝豐  
相  對  人  
即  債權人  玉山商業銀行股份有限公司


法定代理人  黃男州  
代  理  人  賴曉秋  
相  對  人  
即  債權人  凱基商業銀行股份有限公司


法定代理人  魏寶生  


相  對  人  
即  債權人  日盛國際商業銀行股份有限公司

法定代理人  黃錦瑭  


相  對  人  
即  債權人  中國信託商業銀行股份有限公司


法定代理人  利明献  


相  對  人  
即  債權人  第一金融資產管理股份有限公司

法定代理人  周朝崇  
代  理  人  邱瀚霆  
相  對  人  
即  債權人  良京實業股份有限公司

法定代理人  平川秀一郎

代  理  人  李步雲  
上列當事人因消費者債務清理條例依職權裁定免責事件，本院裁
定如下：            
    主  文
聲請人金進隆應予免責。 
    理  由
一、按法院為終止或終結清算程序之裁定確定後，除別有規定外
    ，應以裁定免除債務人之債務；法院裁定開始清算程序後，
    債務人有薪資、執行業務所得或其他固定收入，扣除自己及
    依法應受其扶養者所必要生活費用之數額後仍有餘額，而普
    通債權人之分配總額低於債務人聲請清算前2年間，可處分
    所得扣除自己及依法應受其扶養者所必要生活費用之數額者
    ，法院應為不免責之裁定。但債務人證明經普通債權人全體
    同意者，不在此限，消費者債務清理條例(下稱消債條例)第
    132條、第133條分別定有明文。又債務人有下列各款情形之
    一者，法院應為不免責之裁定，但債務人證明經普通債權人
    全體同意者，不在此限：㈠於7年內曾依破產法或本條例規定
    受免責；㈡隱匿、毀損應屬清算財團之財產，或為其他不利
    於債權人之處分；㈢捏造債務或承認不真實之債務；㈣聲請清
    算前2年內，因消費奢侈商品或服務、賭博或其他投機行為
    ，所支出之總額逾該期間可處分所得扣除自己及依法應受其
    扶養者所必要生活費用之半數，或所負債務之總額逾聲請清
    算時無擔保及無優先權債務之半數，而生開始清算之原因；
    ㈤於清算聲請前1年內，已有清算之原因，而隱瞞其事實，使
    他人與之為交易致生損害；㈥明知已有清算原因之事實，非
    基於本人之義務，而以特別利於債權人中之1人或數人為目
    的，提供擔保或消滅債務；㈦隱匿、毀棄、偽造或變造帳簿
    或其他會計文件之全部或一部，致其財產之狀況不真確；㈧
    故意於財產及收入狀況說明書為不實之記載，或有其他故意
    違反本條例所定義務之行為，消債條例第134條亦規定甚明
    。又消費者債務清理條例之立法目的，在於使陷於經濟上困
    境之消費者，得分別依該條例所定重建型債務清理程序(更
    生)或清算型債務清理程序(清算)清理債務，藉以妥適調整
    其與債權人及其他利害關係人之權利義務關係，保障債權人
    之公平受償，並謀求消費者經濟生活之更生機會，從而健全
    社會經濟發展；消費者依清算程序清理債務，於程序終止或
    終結後，為使其在經濟上得以復甦，以保障其生存權，除另
    有同條例第133條、第134條所規定不予免責之情形外，就債
    務人未清償之債務採免責主義(消債條例第1條、第132條立
    法目的可資參照)。
二、本件聲請人金進隆前有不能清償債務情事，向本院聲請清算
    ，經本院以109年度消債清字第12號裁定(下稱系爭清算裁定
    )自民國109年11月27日下午4時起開始清算程序，並命本院
    司法事務官進行本件清算程序，經本院司法事務官以110年
    度司執消債清字第1號開始進行清算程序，本院於110年8月1
    6日以裁定代替債權人會議，除排除無清算價值之財產，已
    發還聲請人外，就聲請人所有名下財產：花蓮縣○○鄉○○段00
    地號土地(應有部分：11/56)及同段462地號土地(應有部分
    ：11/56)(以下合稱系爭不動產)，類推適用強制執行拍賣程
    序，至特別拍賣後之減價拍賣，如仍未拍定，若各債權人亦
    未在程序進行中承受，顯然足堪認定縱經大幅度減價拍賣，
    仍無變現之市場價值，則塗銷清算登記，將不動產發還聲請
    人。經裁定確定後進行拍賣清算程序，至111年8月3日不動
    產特別拍賣程序後減價拍賣，仍未拍定，債權人亦無人承受
    ，則系爭不動產應即解除查封，發還聲請人，本件清算程序
    亦確定無財產可以變價，本院司法事務官審酌本件清算程序
    確定無財產可以變價，復於111年8月7日以110年度司執消債
    清字第1號裁定本件清算程序終結等情，業經本院依職權調
    閱上開卷宗查明屬實。爰依消債條例第132條規定，由本院
    就聲請人應否免責為本件審理，合先敘明。
三、本院之判斷：
  ㈠按消債條例關於清算程序係以免責主義為原則，不免責為例
    外，相對人如主張聲請人有消債條例第133條、第134條各款
    或其他法定不免責之情形，自應舉證證明聲請人合於該等規
    定之要件事實。
  ㈡本院依消債條例第136條規定，通知兩造就聲請人免責與否表
    示意見，其意見分述如下：
    ⒈聲請人略以：其年逾60歲，且有身心障礙，目前難求覓得
      穩定工作收入，均仰賴政府輔助及胞姊偶在其陷入生活困
      難時之經濟支援。系爭不動產均為繼承取得，因共有關係
      複雜且多數為森林，經濟價值甚低，經多次拍賣均無人應
      買，債權人亦未聲明承受系爭不動產，足認系爭不動產實
      難以換價用來清償債務，自不應計入聲請人可處分所得中
      ，故聲請人於聲請清算程序開始前兩年至今僅有少數收入
      ，實已入不敷出，扣除必要生活費用後顯無剩餘，經裁定
      開始清算後，亦無任何穩定工作收入，應無消債條例第13
      3條所定不應予免責事由之適用，且債權人均未證明其符
      合消債條例第134條各款所訂之不免責事由，請法院准裁
      定予以免責等語。
　　⒉相對人中國信託商業銀行股份有限公司、良京實業股份有
      限公司則以：不同意免責，聲請人名下尚有系爭不動產，
      縱經本院裁定發還聲請人，惟其未提出等值現金交付分配
      ，應屬未盡力清償，又聲請人是否另有收入未列於財產及
      收入狀況說明書、隱匿之事實，實有疑義，請本院職權調
      查聲請人有無消債條例第133條、第134條第2、8款不免責
      事由等語。 
　　⒊相對人日盛國際商業銀行股份有限公司則以：不同意免責
      ，請本院調查聲請人是否有其他商業保險保單未陳報及領
      取社會福利津貼，而有隱匿財產收入之事實，請本院職權
      調查聲請人有無消債條例第133條、第134條不免責事由等
      語。
　　⒋相對人凱基商業銀行股份有限公司則以：若聲請人收入扣
      除每月支出後亦有剩餘，法院應裁定不予免責。今聲請人
      因其不當借貸所衍生自認無力清償之債務，應當裁定其清
      算程序不免責之聲請等語。
　　⒌相對人臺灣新光商業銀行股份有限公司則以：請本院職權
      調查聲請人有無消債條例第134條第4、5款不免責事由等
      語。
　　⒍相對人台北富邦商業銀行股份有限公司則以：因無法藉電
      子閘門獲悉聲請人近年來所得及財產變化軌跡，進而掌握
      其是否惡意操弄之蹊蹺，且聲請人在尚有固定所得前提下
      ，卻不積極與各該債權人勉力達成債務協商，請本院職權
      調查聲請人有無消債條例第133條前段不免責事由等語。
　　⒎相對人元大商業銀行股份有限公司、台新國際商業銀行股
      份有限公司、玉山商業銀行股份有限公司、花旗(台灣)商
      業銀行股份有限公司、聯邦商業銀行股份有限公司、第一
      金融資產管理股份有限公司均以：不同意免責，請本院職
      權調查聲請人有無消債條例第133條、第134條不免責事由
      等語。
  ㈢聲請人無消債條例第133條之不免責事由。
  　查聲請人已年逾63歲，患有輕度障礙，確實難尋穩定收入之
    工作，每月僅領有身障補助3,772元，其餘生活支出需仰賴
    姐姐資助3,000元，聲請人名下雖有田賦4筆、房屋1筆、郵
    局存款93元，然其中系爭不動產至111年8月3日不動產特別
    拍賣程序後減價拍賣，仍未拍定，債權人亦無人承受，則系
    爭不動產應即解除查封，發還聲請人，另其他財產價值僅22
    ,732元，本件清算程序確定無財產可以變價等情，已如上揭
    二、所述，業經系爭清算裁定及本院110年度司執消債清第1
    號裁定審認無誤，並有上開案卷可證，應堪採信。則聲請人
    每月可處分之所得，尚不足以支應其必要生活開銷，更遑論
    有餘額清償債務，是聲請人於本院裁定開始清算程序後，其
    每月所得扣除自己所必要生活費用之數額後並無餘額，核與
    消債條例第133條所定「法院裁定開始清算程序後，債務人
    有薪資、執行業務所得或其他固定收入，扣除自己及依法應
    受其扶養者所必要生活費用之數額後仍有餘額」之要件不符
    ，應認聲請人並無消債條例第133條之應予不免責事由。　
    　　
　㈣聲請人亦無消債條例第134條規定之不免責事由。
    本件相對人並未提出任何事證足認聲請人有消債條例第134
    條規定之不免責事由，而本院復查無聲請人有此應不予免責
    之情事，自難僅因相對人陳稱不同意免責，遂認聲請人有消
    債條例第134條所定應為不免責裁定之情形。
四、綜上所述，本件聲請人既經本院為終止清算程序之裁定確定
    ，復查無消債條例第133條、第134條所定之不應免責情形存
    在，揆諸首揭說明，本件聲請人應予免責，爰裁定如主文。
中　　華　　民　　國　　111 　年　 11 　　月　　16　　日
                  民事第二庭  法　官　李立青
以上正本係照原本作成。
如對本裁定抗告須於裁定送達後10日內向本院提出抗告狀（須附
繕本），並繳納抗告費新臺幣1,000元。　　　　　　　　　
中　　華　　民　　國　　111 　年　　11　　月　　16　　日
                              書記官  林政良